【裁判字號】    89,台上,147
【裁判日期】    890113
【裁判案由】    違反槍砲彈藥刀械管制條例等罪
【裁判全文】
最高法院刑事判決                                八十九年度台上字第一四七號
    上  訴  人  甲○○  男
右上訴人因違反槍砲彈藥刀械管制條例等罪案件，不服台灣高等法院中華民國八十八
年十月十三日第二審判決（八十八年度上訴字第一○一○號，起訴案號：台灣基隆地
方法院檢察署八十七年度偵字第四三○四、四四五一、四八四○、四八九二號，少連
偵字第三八號），提起上訴，本院判決如左：
    主  文
原判決撤銷，發回台灣高等法院。
    理  由
本件原判決認定上訴人甲○○曾於民國八十四年間，因犯盜匪及搶奪罪，經台灣基隆
地方法院分別判處有期徒刑六月及二年七月，並定應執行刑為有期徒刑二年十一月，
於八十六年三月三日假釋出獄，八十七年四月二日縮刑假釋期滿而執行完畢，仍不知
悔改。一上訴人又於八十七年四月十三日上午五時許，與友人尹貽松（另由台灣台北
地方法院審理中）、韓健男、李甘泉、陳添堡等，前往台北市○○街一一五號二樓「
統帥舞廳」內飲酒作樂，席間因不滿該舞廳之保全人員多方盤查及舞廳小姐索費過高
，乃逕自搭乘計程車前往台北市○○○道旁，自取得姓名年籍不詳綽號「副官」者
之男子、藏放在該處而具有殺傷力之九○制式手槍一支及裝置於槍內之制式口徑九Ｍ
Ｍ自動手槍用子彈六顆後，返回上開舞廳內，持上開槍彈恫稱，伊為基隆之阿坤，正
在跑路等語。使該舞廳之經理朱世龍及其他服務人員心生畏懼，而危害其等之安全，
經朱世龍向其道歉後，始將該槍插回腰際。詎尹貽松突獨自起意，從上訴人腰際拔出
該槍射擊一發，並射傷該舞廳之保全人員楊建福之大腿，上訴人等人見狀，旋即四散
逃逸。上訴人恐為警查獲其持有上開槍彈，乃於同月二十日，將上開槍彈丟棄於台北
市政府警察局萬華分局旁之鐵門內，並以電話告知該分局警員，經警在上址查獲上開
手槍一支及子彈五顆（經送內政部警政署刑事警察局鑑定時試射用去三顆，剩餘二顆
）。二上訴人又另行起意，並與已成年之史萬秋（另案偵辦中）基於共同之犯意，於
八十七年六月間，向史萬秋借得仿奧地利GLOCK 廠十七型九ＭＭ半自動手槍製造之玩
具手槍、改造而成具有殺傷力之手槍一支及具有殺傷力之口徑九ＭＭ制式子彈三顆後
，即未經許可而予以持有，藏放於台北縣中和市○○路二○一巷三號住處後面排水溝
坑洞內。三上訴人復另行起意，於八十七年五月間，與史萬秋共同意圖為自己不法之
所有，基於概括犯意，先由史萬秋將上訴人之照片換貼在所拾獲之林兆模身分證上，
予以變造，足生損害於戶政機關對於國民身分管理之正確性及林兆模。並於不詳時地
，偽造林兆模之印章一枚，足生損害於林兆模，再由甲○○於同年月二十六日、二十
八日，持上開變造之身分證及偽造之林兆模印章，先後向萬通商業銀行、寶島商業銀
行雙和分行及慶豐商業銀行信義分行申請開戶，並連續偽造林兆模署押及印文於如原
判決附表所示上開三家銀行之申請開戶應填具之資料上，偽造林兆模申請開戶之相關
資料，足以生損害於林兆模，上訴人於順利取得上開銀行核發「林兆模」名義之存摺
及金融卡後，遂於：(一)、八十七年六月九日上午八時三十分許，推由史萬秋以電話向
寶宏證券股份有限公司常務監察人楊吉輝恫嚇稱：伊係在逃通緝犯，需逃亡費用，要
楊吉輝立刻匯錢至上開萬通商業銀行及寶島商業銀行雙和分行之林兆模帳戶內，否則
要將楊吉輝全家擄走活埋，使楊吉輝心生畏懼，於同日各匯新台幣（下同）一百萬元
，合計二百萬元至上開林兆模之二個帳戶內。並於得手後，即提領贓款，由上訴人分
得該贓款五十萬元，史萬秋分得一百五十萬元，均花用罄盡。(二)、史萬秋於八十七年
七月中旬，將具殺傷力之九ＭＭ半自動手槍口徑之子彈三顆交與上訴人，先由上訴人
將該三顆子彈及寫有上開慶豐銀行信義分行帳戶林兆模帳號之信封，置放在台北縣新
店市○○街七十六號林藩鈴住處信箱內，再由上訴人以電話恫嚇林藩鈴稱：伊係台中
普羅酒店槍擊案之在逃要犯，恐嚇林藩鈴電匯五十萬元現金至上開林兆模帳戶內，林
藩鈴心生恐懼，經再三央求，史萬秋及上訴人始同意降為三萬元，林藩鈴遂於同年月
二十七日以台灣省合作金庫景美支庫其妻之提款卡轉帳匯入三萬元至上開林兆模帳戶
內，得手後隨即將三萬元提領朋分花用。(三)、同年月三十日上午十時許，史萬秋推由
上訴人以電話恫嚇商人史正平稱：伊係通緝逃犯，要史正平電匯五百萬元至台北國際
商業銀行張建宏帳戶（該帳戶係郭鈴持張建宏遺失之身分證至銀行開戶後，由綽號「
阿三」者之男子將上開帳戶之存摺、金融卡出售與史萬秋，郭鈴另由台灣板橋地方法
院檢察署偵查中），否則將對其家人不利等語。致史正平心生恐懼，乃於同日電匯二
百萬元至上開張建宏帳戶內，上訴人旋於翌日（即同年月三十一日）持提款卡，順利
由台北郵局之自動提款機提領得十萬元，嗣因史正平向警方報案，並凍結上開帳戶之
款項，上訴人乃未能領得其餘款項。(四)、上訴人及史萬秋復於八十七年七月十二日晚
上十時二十分許，夥同楊家明（另案審理中）及十四歲以上、未滿十八歲之少年乙○
○（六十九年十二月二十三日生，另由台灣台北地方法院少年法庭審理中），共同承
續前揭犯意，由上訴人將史萬秋事先交付、由其等二人同時共同持有具殺傷力之口徑
九ＭＭ制式子彈五顆，及載有行動電話號碼及萬通商業銀行、大安商業銀行楊富全帳
戶（該帳戶亦係郭鈴持楊富全遺失之身分證至銀行開戶後，由綽號「阿三」者之男子
將上開帳戶之存摺、金融卡出售與史萬秋收執）之信函一件，置放於牛皮紙袋內，交
由楊家明持往台北市西門町林明宗開設之「阿宗麵線」店內，囑由林明宗之女林靜如
轉交其父，恫嚇林明宗於翌日中午前，電匯三百萬元至上開楊富全帳戶。林明宗乃迅
即向警方報案處理，且未將款項依其指示匯入上開楊富全帳戶內，上訴人等始未得逞
，並經警扣得上訴人恐嚇林明宗之上開子彈五顆、盛裝上開子彈之首飾空盒一個、牛
皮紙袋一個及恐嚇信函一件。嗣因少年乙○○為警查獲後，供出上情，始經警於同年
九月十二日下午三時五十分許，在台北縣中和市○○路二二七巷口查獲上訴人，並在
該路二○一巷三號其住處後面之排水溝坑洞內，扣得上訴人上開藏放之改造玩具手槍
一支及制式子彈三顆。復於同日晚上九時三十分許，在同路二一七巷一弄五號房屋內
查獲楊家明，並扣得上訴人恐嚇林藩鈴所用之前開子彈三顆等情。因而撤銷第一審關
於此部分之判決，改判論處上訴人未經許可持有手槍（累犯）及共同未經許可持有可
發射子彈具有殺傷力之改造手槍（累犯）罪刑，並定其應執行之刑，固非無見。然查
：(一)、認定犯罪之事實，與其所採用之證據，必須相互適合，否則即有證據上之理由
矛盾。原判決認定上訴人於八十七年六月間，向史萬秋借得仿奧地利GLOCK 廠十七型
九ＭＭ半自動手槍製造之玩具手槍、改造而成具有殺傷力之手槍一支，及具有殺傷力
之口徑九ＭＭ制式子彈三顆後，即未經許可而予以持有云云（原判決正本第三頁第十
一至十四行）。其所憑之證據，係上訴人於偵審時坦承不諱（原判決正本第七頁第四
至五行）。但第一審審理時問上訴人：「六月間（指八十七年六月間）史（萬秋）交
給你槍（指前開改造玩具手槍）時，子彈是否在裡面﹖」上訴人答稱：「四顆子彈都
在槍裡面，後來我拿一顆給鄭振國」（第一審卷第八十七頁反面）。顯與原判決認定
史萬秋僅交付子彈「三顆」予上訴人不符。縱原判決註明上訴人拿給鄭振國之子彈一
顆未經扣案，不能證明係具有殺傷力或制式之子彈云云（原判決正本第三頁第十五至
十八行）。惟上訴人供稱裝填在同一手槍內之子彈，有四顆，如屬無訛，則其中扣案
之三顆既經內政部警政署刑事警察局鑑驗結果，係具有殺傷力之九ＭＭ制式子彈，何
以交付鄭振國之一顆子彈未具有殺傷力﹖原判決未說明其理由。又原判決認定其附表
所列上訴人在銀行開戶資料上所偽造林兆模印文及署押之數量，其所憑之證據，係萬
通商業銀行、寶島商業銀行雙和分行及慶豐商業銀行函送上訴人冒名林兆模開戶資料
之綜合存款約定書、印鑑卡等文件（原判決正本第七頁第六至九行）。但原判決附表
記載上訴人在寶島商業銀行（雙和分行）存摺存款相關業務往來申請暨約定書上，偽
造林兆模印文一枚、署押二枚。但該銀行雙和分行提出之該約定書（影本），上訴人
係在其上偽造林兆模印文二枚、署押一枚（第一審卷第五十二頁，存戶欄內書寫林兆
模姓名，非為署押）。原判決附表又記載上訴人在同銀行金融卡密碼領取憑條暨啟用
登錄申請書上，偽造林兆模之印文一枚、署押二枚。但該銀行雙和分行提出之該申請
書（影本），上訴人在其上係偽造林兆模之印文二枚、署押一枚（第一審卷第五十一
頁）。原判決附表又記載上訴人在同銀行活期儲蓄存款印鑑卡上，偽造林兆模之印文
一枚、署押二枚。但該銀行雙和分行提出之該印鑑卡（影本），上訴人在其上係偽造
林兆模之印文二枚、署押一枚（第一審卷第五十頁）。均不相符，自有違誤。(二)、所
謂想像競合犯，係指一行為而觸犯數罪名；所謂牽連犯，係指犯一罪而其方法或結果
之行為犯他罪名者而言。原判決認定上訴人於八十七年六月間，向史萬秋借得改造具
有殺傷力之玩具手槍一支、具有殺傷力九ＭＭ制式子彈三顆後，藏放於台北縣中和市
○○路二○一巷三號住處後面排水溝坑洞內，迨同年九月十二日下午三時五十分許，
經警在該坑洞內起出扣案云云（原判決正本第三頁第十一至十五行、第六頁第十三至
十六行）。該槍彈上訴人於向被害人楊吉輝等恐嚇取財時，均未使用。且原判決又認
定上訴人持有該槍彈後另行起意，夥同史萬秋等變造身分證、偽造銀行開戶資料，予
以行使。或並持有另外之子彈三顆或五顆，向被害人楊吉輝、林藩鈴、史正平、林明
宗等恐嚇取財（原判決正本第四至六頁）。依此認定之事實，上訴人如係另行起意，
且非同一行為，上訴人之持有改造具有殺傷力之玩具手槍，與其行使變造身分證、行
使偽造私文書及恐嚇取財之間，尚難認有方法與結果之牽連關係。乃原判決理由記載
：「被告（指上訴人）自史萬秋處取（借）得仿奧地利GLOCK 廠十七型九ＭＭ半自動
手槍製造之玩具手槍，改造而成具有殺傷力之玩具手槍一支，及具有殺傷力之口徑九
ＭＭ制式子彈之同時（實際上時間不同），再次持有九ＭＭ制式子彈（指恐嚇取財時
使用之另外子彈三顆及五顆）多次，各該持有九ＭＭ制式子彈，均係一行為觸犯數罪
名，為想像競合犯，應依法從一重之持有具有殺傷力之玩具手槍罪論處，……所犯上
開持有具有殺傷力之玩具手槍罪、行使變造身分證罪、行使偽造私文書罪及恐嚇取財
罪間，互有方法與結果之牽連關係，應依牽連犯規定，從一重之持有具有殺傷力之玩
具手槍罪論處云云（原判決正本第九頁第十至十八行、第十頁第一行）。其適用法則
，顯有不當。(三)、供犯罪所用之物，除係違禁物外，以屬於犯人者為限，方得宣告沒
收，此觀刑法第三十八條第三項之規定甚明。依原判決事實之記載，上訴人向被害人
林明宗恐嚇取財時使用之信函一件，放置該信函之牛皮紙袋一個，盛裝九ＭＭ制式子
彈五顆之首飾空盒一個，已由共犯楊家明囑不知情之林靜如轉交與其父林明宗。則該
信函、牛皮紙袋及首飾空盒，如何仍為上訴人所有﹖原判決未予說明，竟逕予宣告沒
收（原判決正本第二頁第五至六行、第十一至十二行，第五頁第十七至十八行，第六
頁第一至三行、第六至七行），自有未合。(四)、判決不載理由或所載理由矛盾者，其
判決當然為違背法令，刑事訴訟法第三百七十九條第十四款定有明文。原判決認定上
訴人於八十七年四月十三日上午五時許，與友人尹貽松等前往台北市○○街一一五號
二樓統帥舞廳內飲酒作樂，席間因不滿該舞廳之保全人員多方盤查及舞廳小姐索費過
高，乃逕自搭乘計程車前往台北市○○○道旁，自取得姓名年籍不詳綽號「副官」
者之男子、藏放在該處之具有殺傷力之九○制式手槍一支，及裝置於該手槍內之制式
口徑九ＭＭ自動手槍用之子彈六顆云云（原判決正本第二頁第十七至十八行、第三頁
第一至三行）。上訴人自取得該手槍及子彈返回統帥舞廳，持向該舞廳經理朱世龍
及其他服務人員恐嚇而危害其等之安全後，並未將上開手槍及子彈放回原處。則上訴
人自取得該手槍及子彈之時，是否有意圖為自己不法之所有﹖此部分上訴人之行為
，除一行為觸犯未經許可持有手槍及未經許可持有子彈兩罪名，並牽連犯恐嚇危害安
全罪外，是否其方法或結果尚另犯其他罪名﹖原判決未予說明，已有可議；且犯槍砲
彈藥刀械管制條例第七條第四項之未經許可持有手槍罪，須依個案情節符合比例原則
者，始能適用同條例第十九條第一項宣告保安處分，業經司法院大法官會議解釋在案
（釋字第四七一號）。原判決理由雖說明：「查被告（指上訴人）無故持有前開制式
手槍，隨時足以戕害他人生命，並造成社會治安之重大危害，自有依槍砲彈藥刀械管
制條例第十九條第一項規定，施以保安處分之必要，爰併諭知於刑之執行完畢或赦免
後，令入勞動場所強制工作三年，以資矯正」（原判決正本第十一頁第四至七行）。
但未說明對於上訴人未來行為之期待性審酌之情形如何，已嫌疏漏，且原判決事實認
定上訴人於八十七年四月十三日上午五時許，取得前開具有殺傷力之九○制式手槍一
支及其子彈六顆（其中子彈一顆，業經另案被告尹貽松射擊而不存在）後，於同月二
十日即將該手槍及子彈，丟棄在台北市政府警察局萬華分局旁之鐵門內，並以電話通
知該分局警員查扣（原判決正本第二頁第十六行、第三頁第八至九行）。上訴人既自
動通知警員查扣，則上訴人如何尚能使用前開手槍及子彈，以戕害他人之生命﹖從而
原判決此部分理由之說明，與其事實之認定，難謂未有矛盾。上訴意旨，指摘原判決
不當，非無理由，應認有撤銷發回更審之原因。又原判決正本第八頁第十三行之「分
別從一重之持有手槍及恐嚇取財一罪處斷」，其中「恐嚇取財」應係「恐嚇危害安全
」之誤。案經發回，一併指明。
據上論結，應依刑事訴訟法第三百九十七條、第四百零一條，判決如主文。
中      華      民      國    八十九    年      一      月     十三     日
                              最高法院刑事第五庭
                                  審判長法官  董  明  霈
                                        法官  丁  錦  清
                                        法官  林  茂  雄
                                        法官  王  居  財
                                        法官  孫  增  同
      右正本證明與原本無異
                                              書  記  官
中      華      民      國    八十九    年      一      月     十九     日
                                                                      Ｑ


司法院資訊處製作；財團法人民間司法改革基金會備份。
